【裁判字號】    92,台上,2917
【裁判日期】    920529
【裁判案由】    違反毒品危害防制條例
【裁判全文】
最高法院刑事判決                              九十二年度台上字第二九一七號
    上  訴  人  甲○○
    選任辯護人  劉新安律師
右上訴人因違反毒品危害防制條例案件，不服台灣高等法院高雄分院中華民國九十二
年三月十三日第二審判決（九十一年度上訴字第一○五三號，起訴案號：台灣高雄地
方法院檢察署九十年度偵字第一八七八五號），提起上訴，本院判決如左：
    主  文
原判決撤銷，發回台灣高等法院高雄分院。
    理  由
本件原判決認定：上訴人甲○○曾於民國八十六年間因違反肅清煙毒條例，經台灣高
雄地方法院判處有期徒刑三年二月，於八十九年七月二十二日假釋期滿執行完畢。又
意圖營利，並基於販賣第一級毒品海洛因之概括犯意，先後於：(一)九十年七月間至同
年八月間，在高雄市左營區新庄附近之汽車旅館、凹仔底及高雄市楠梓區○○○路八
巷十二號胡明財住處附近等地，以每包新台幣（下同）一千元之價格，販賣第一級毒
品海洛因予胡明財五次，共計得款五千元。(二)又於九十年八月二十六日下午三時許，
在高雄市○○○路六十二號「聯宏戲院」前以每包一千元之價格，販賣第一級毒品海
洛因一包予吳明宗，得款一千元。(三)嗣吳明宗於九十年八月三十日下午四時五十九分
許，以其0000000000號行動電話與上訴人之0000000000號行動
電話聯絡，約定在高雄市○○路與裕誠路口見面，上訴人即駕駛其向案外人何官龍所
借得之ＺＧ｜一五○號計程車前往赴約，同日下午五時三十分許在約定地點見面後，
吳明宗即進入上訴人所駕駛之計程車，上訴人除承前販賣第一級毒品之概括犯意外，
復另行起意，基於販賣第二級毒品營利之犯意，以每包一千元之價格，同時販賣海洛
因一包及安非他命一包予吳明宗，得款二千元。待車行至高雄市○○路與富國路口，
吳明宗下車進入「東京藥局」購買注射針筒時，為跟監之警察查獲，並扣得上開海洛
因、安非他命各一包（如原判決附表編號一、編號四所示）。而上訴人則於駕駛前揭
計程車至高雄市○○路四二九號擬將計程車返還何官龍時，亦為跟監之警察查獲，除
在何官龍之計程車內起出何官龍所有之皮包一個，內有海洛因三包、安非他命一包（
如原判決附表編號二、編號四所示）及分裝袋三個外，並扣得上訴人所有供販賣毒品
所用之行動電話一具（如原判決附表編號六所示）。(四)上訴人又於九十年十月十日下
午一時許打電話與張信隆聯絡，詢問張信隆是否要「興奮」一下（指吸毒），旋於同
日下午二時許在高雄市楠梓區○○○路八巷口，擬以三百元之價格販賣海洛因予張信
隆時，張信隆已交付三百元，但上訴人尚未及交付海洛因，即為埋伏之警察查獲，並
扣得海洛因一包（如原判決附表編號三所示）及現金三百元等情。因而撤銷第一審判
決，改判論處上訴人連續販賣第一級毒品（累犯）罪刑，固非無見。
惟查：(一)訊問被告應先告知犯罪嫌疑及所犯所有罪名，罪名經告知後，認為應變更者
，應再告知，刑事訴訟法第九十五條第一款定有明文。此項規定，旨在使被告得適切
行使法律所賦予之防禦權，以兼顧實質的真實發現及程序之正義。縱被告經合法傳喚
，無正當之理由不到庭，得不待其陳述逕行判決；惟其辯護人已到庭者，仍應踐行此
項告知之程序，使辯護人得以充分為被告行使防禦權，始符合法律規定之本旨。本件
上訴人雖未於審判期日到庭，但其指定辯護人即公設辯護人孫妙岑既已到庭，自應依
上開規定踐行告知之程序，使辯護人得為上訴人行使法律所賦予之防禦權，方為合法
。乃原審於審判期日，並未依法踐行告知之程序（見原審卷第二三三至二三四頁筆錄
，並未告知所犯所有罪名），即遽行判決，已有未合。又本案為強制辯護之案件，原
判決除就檢察官起訴之部分（即販賣毒品予張信隆部分）及檢察官移送併辦之部分（
即販賣毒品予吳明宗部分）予以裁判外，併就原審法院於訊問證人時所發現之犯罪，
即販賣毒品予胡明財部分，一併加以裁判。但於審判期日，並未就涉嫌販賣毒品予胡
明財部分，依法踐行調查證據之程序，致指定辯護人孫妙岑並不知此部分亦在審判之
範圍，故僅就上訴人被訴販賣毒品予吳明宗、張信隆部分提出辯護（見原審卷第一五
八至一五九頁辯護意旨書及第二三四頁筆錄）；關於原判決所認定之販賣毒品予胡明
財部分，未經合法辯護，即遽行判決，亦有違誤。(二)有罪判決所認定之事實，與所採
用之證據，不相適合時，即屬證據上理由矛盾，其判決當然為違背法令。原判決事實
認定，上訴人於九十年八月三十日同時販賣海洛因及安非他命各一包予吳明宗後，經
警方人員之跟監、埋伏，除在案外人何官龍之計程車內扣得何官龍所有之皮包一個，
內有如原判決附表編號二、編號四所示之海洛因三包、安非他命一包及分裝袋三個外
，並扣得上訴人所有供販賣毒品所用如原判決附表編號六所示之行動電話一具（見原
判決第三面第二至六行）。似認定扣案之海洛因三包、安非他命一包及分裝袋三個，
均屬於案外人何官龍所有；行動電話一具，始屬於上訴人所有。上訴人亦始終供稱，
前揭扣案之海洛因三包、安非他命一包，屬於案外人何官龍所有（見原審卷第一六五
頁、第一六九頁、第一九五頁）。另何官龍也承認，扣案之海洛因三包及安非他命一
包，屬於伊所有（見第一四○二三號警卷第四頁背面）。以上情形如果無訛，則該海
洛因三包、安非他命一包，即難認為與上訴人販賣毒品有關；乃原判決竟以該海洛因
三包、安非他命一包，採為上訴人販賣毒品之證據（見原判決第九面第一至六行），
亦有證據上之理由矛盾。以上或為上訴意旨指摘所及，或為本院得依職權調查之事項
，應認原判決有撤銷發回更審之原因。又原判決理由既說明，上訴人於九十年八月三
十日同時販賣第一、二級毒品予吳明宗部分，係一行為而觸犯數罪名，為想像競合犯
屬於裁判上一罪（見原判決第十三面第六至九行）；但事實欄卻記載，上訴人係「另
行起意」而販賣第二級毒品安非他命予吳明宗（見原判決第二面第十四至十六行），
前後亦不相適合。
據上論結，應依刑事訴訟法第三百九十七條、第四百零一條，判決如主文。
中      華      民      國    九十二    年      五      月    二十九    日
                              最高法院刑事第十一庭
                                  審判長法官  呂  潮  澤
                                        法官  白  文  漳
                                        法官  陳  世  雄
                                        法官  孫  增  同
                                        法官  林  開  任
      右正本證明與原本無異
                                              書  記  官
中      華      民      國    九十二    年      六      月      三      日


司法院資訊處製作；財團法人民間司法改革基金會備份。
